【裁判字號】    99,抗,1289
【裁判日期】    990929
【裁判案由】    輔助宣告
【裁判全文】
臺灣高等法院民事裁定                  99年度抗字第1289號
抗  告  人  甲○○
            丁○○
            丙○○
共同代理人  孫志堅律師
上列抗告人因相對人己○○○輔助宣告事件，對於民國99年6月
30日臺灣桃園地方法院所為裁定（99年度輔宣字第1號）提起抗
告，本院裁定如下：
    主      文
原裁定第二項廢棄。
選定戊○○（男，民國○○年○月○日生，國民身分證統一編號：Ｚ0
00000000）、丙○○（女，民國○○年○月○日生，國民身分證統一
編號：Ｚ000000000）為相對人之共同輔助人。
指定丁○○（女，民國○○年○○月○○日生，國民身分證統一編號：
Ｚ000000000）為會同開具財產清冊之人。
抗告程序費用由相對人負擔。
    理      由
一、抗告人甲○○、丁○○、丙○○（下合稱抗告人，單指其中
    一人則逕稱其姓名）抗告意旨略以：相對人於民國94年自舊
    眷村住處遷至桃園縣八德市○○街20之1號8樓（下稱現住處
    ）前，相當開朗，能獨立照顧孫子女，無先天智能不足之情
    形。惟本件聲請人戊○○（下稱戊○○）與相對人同住於現
    住處後，相對人卻漸漸自閉而不出戶，伊等探望相對人時，
    亦遭戊○○惡言相向或不予搭理，故相對人有少言和自閉傾
    向之主因，係可歸責於戊○○。又戊○○聲請本案時，刻意
    不告知伊等及關係人乙○○，且無論於原法院審理、精神鑑
    定醫師詢問或桃園縣政府社工訪視時，皆有意隱瞞伊等之聯
    絡訊息，動機實屬可議。而依原法院裁定內容所示，相對人
    由其每月領取之半俸新臺幣（下同）1萬2000元支應生活費
    用，並有存款30萬元，足見相對人確有財產。為免有人藉擔
    任選定輔助人，從中為不利於相對人之行為，應另行選定輔
    助人。況原法院未指定會同開具財產清冊之人，亦有疏漏，
    爰請求：(一)原裁定關於選定戊○○為相對人之輔助人部分廢
    棄。(二)由丙○○擔任相對人之輔助人。(三)指定由丁○○為會
    同開具財產清冊之人。
二、按對於因精神障礙或其他心智缺陷，致其為意思表示或受意
    思表示，或辨識其意思表示效果之能力，顯有不足者，法院
    得因本人、配偶、四親等內之親屬、最近一年有同居事實之
    其他親屬、檢察官、主管機關或社會福利機構之聲請，為輔
    助之宣告。受輔助宣告之人，應置輔助人。民法第15條之1
    第1項、民法第1113條之1前段分別定有明文。而輔助人及有
    關輔助之職務，準用第1111條、第1111條之1等規定，此觀
    諸民法第1113條之1後段即明。基此而論，法院為輔助之宣
    告時，應依職權就配偶、四親等內之親屬、最近一年有同居
    事實之其他親屬、主管機關、社會福利機構或其他適當之人
    選定一人或數人為監護人，並同時指定會同開具財產清冊之
    人（準用民法第1111條第1項）。法院為前項選定及指定前
    ，得命主管機關或社會福利機構進行訪視，提出調查報告及
    建議。輔助之聲請人或利害關係人亦得提出相關資料或證據
    ，供法院斟酌（準用民法第1111條第2項）。而法院選定輔
    助人時，應依受輔助宣告之人之最佳利益，優先考量受輔助
    宣告之人之意見，審酌一切情狀，並注意下列事項：一受輔
    助宣告之人之身心狀態與生活及財產狀況。二受輔助宣告之
    人與其配偶、子女或其他共同生活之人間之情感狀況。三輔
    助人之職業、經歷、意見及其與受輔助宣告之人之利害關係
    （準用民法第1111條之1）。另輔助宣告之裁定，應同時選
    定輔助人及指定會同開具財產清冊之人，並附理由。觀諸民
    事訴訟法第624條之1第3項準用同法第604條第1項規定即明
    。
三、經查：
（一）戊○○係相對人之子，向臺灣桃園地方法院（下稱桃園地
      院）聲請對相對人為輔助之宣告，係主張：相對人未受過
      教育，天生智能不足，簡單的日常基本生活起居會自理，
      認得兒子與女兒，會與女兒做簡單的寒暄，此外均無表意
      能力，亦無法了解別人的意思，不會自己出門，一出門就
      會迷失方向等語（見原法院卷第37頁背面），並提出戶籍
      謄本為證（見原法院卷第5頁）。審酌原法院於鑑定人即
      壢新醫院所屬精神鑑定醫師胡培基前，點呼相對人並詢問
      其姓名、年籍等資料時，相對人均不予理會、不說話，自
      己一個人蹲在地板上一直重覆的擦拭同一塊地板等情（見
      原法院卷第38頁）；壢新醫院就相對人之精神、心智狀態
      之鑑定結果為：相對人應為先天性輕度智能障礙合併精神
      症之個案，其夫為一退伍軍人，於其夫之照顧下，可勝任
      家庭主婦工作，且人際互動尚可，惟其夫不幸於81年死亡
      後，相對人逐漸失去人際關係互動，有社會退縮及自閉現
      象。相對人於94年搬至現住處，有適應問題，經長期退縮
      在家，出現有重覆固態行為及怪異行為，不理人，可簡單
      答家人問話，有自言自語的情形，但日常生活進食、衛生
      可自理，經18年的長期社會退縮在家，已達輕度智能障礙
      合併精神症之狀態。綜合資料研判，相對人目前狀態已達
      因精神障礙，致其為意思表示或受意思表示或辨識其意思
      表示效果之能力，顯有不足等情，有壢新醫院99年6月22
      日壢新醫字第2010060123號函附精神鑑定報告書及摘要附
      卷可參（見原法院卷第43頁至第46頁）；及對於相對人應
      受輔助宣告之事實，抗告人亦無意見（見本院卷第43頁）
      等節以察，足見相對人應受輔助宣告，堪予認定。是故，
      原法院裁定宣告相對人為受輔助宣告之人，洵無違誤，合
      先敘明。
（二）相對人名下有價值逾122萬元之不動產（見原法院卷第11
      頁至第12頁），而原法院函囑桃園縣政府派員進行訪視結
      果略稱：相對人可自行處理其日常生活起居，整理自己房
      間，但無法獨立生活，須有人協助，之前由其夫照顧，喪
      偶後則由子女照顧。戊○○自94年起，即與相對人同住並
      協助照料，生活費由相對人所領取之半俸每月1萬2000元
      支應。戊○○表示相對人有土地、房子各1筆，存款30萬
      。而戊○○未婚，目前為計程車司機，月入3萬元，與相
      對人間之親子關係佳，有意願擔任相對人之輔助人，然就
      照顧相對人之問題，與其他兄弟姐妹（即抗告人及乙○○
      ）意見不同，有所爭執，手足關係不佳，未聯絡。因無法
      聯絡相對人之其他子女及為訪視，建請法官了解相對人之
      全部子女狀況後，再基於相對人之最佳利益考量來選任相
      對人之輔助人等語，有桃園縣政府99年2月24日府社助字
      第0990068331號函附監護宣告訪視報告附卷可稽（見原法
      院卷第30頁至第31頁）。由是以觀，原法院未詢問抗告人
      之意見，即選定戊○○為相對人之輔助人，是否符合相對
      人之最佳利益，已有再予斟酌餘地。
（三）況綜觀戊○○於原法院訊問時自承：都是由伊照顧相對人
      。丁○○、丙○○來探望相對人的次數較多，1個月1、2
      次，甲○○從來不來等語（見原法院卷第38頁背面）；丁
      ○○於本院準備程序時陳稱：伊常去看相對人，1個月1、
      2次，伊夫及小孩也有一同前去。戊○○不給鑰匙跟電梯
      磁卡，只能走樓梯，伊都盡量避免戊○○在家時去看相對
      人。88年有一陣子戊○○不知去向，當時至93年係由伊管
      領相對人終身俸，並為相對人辦理定存60萬元。93年後，
      由戊○○領取相對人終身俸等情（見本院卷第43頁背面至
      第44頁）；丙○○則稱：相對人還住在眷村，而戊○○找
      不到人時，伊每天回去4、5趟，相對人搬到現住處後，每
      週都去2、3次。然因為現在沒有鑰匙，至今已有2個多月
      沒去等情（見本院卷第45頁）；甲○○復稱：於舊眷村改
      建前，與戊○○有幾次衝突。相對人搬到現住處後，有4
      、5 年沒看過戊○○，戊○○有打手機給伊，伊說你不要
      找我，我們各過各的，伊不同意把房子賣掉。伊有4、5年
      沒看過相對人，鑰匙是戊○○保管，伊沒法進去，樓下有
      保全，不能隨便進去等節（見本院卷第53頁背面至第54頁
      ）以考，足徵與相對人同住之戊○○與抗告人間關係並非
      良好，溝通管道有限，益見原法院僅選定由戊○○擔任相
      對人之輔助人，顯非妥適。
（四）爰細釋丁○○陳稱：伊推薦丙○○為共同輔助人，因丙○
      ○經濟能力許可，目前是家管，最小的小孩已近成年，可
      經常去探視及照顧相對人，戊○○以計程車為業，工作期
      間便可由丙○○為輔助等語（見本院卷第44頁）；甲○○
      則稱：丙○○較公正，有能力，伊推選丙○○為輔助人等
      情（見本院卷第54頁）。而丙○○則稱：由伊擔任共同輔
      助人沒有問題，伊一個人也沒問題等情（見本院卷第45頁
      ），再揆諸上二之規定意旨，本院認相對人有如上（一）
      所示：不與人溝通，無法對話，雖能自理日常生活，仍需
      有人協助處理相關事務等節；相對人領有終身俸，名下有
      逾百萬元財產，同住之子戊○○與抗告人間關係不睦、意
      見紛歧；戊○○與相對人同住，為相對人之實際生活照顧
      者，惟丁○○、丙○○亦均每月前往探視、得協助照顧相
      對人；戊○○聲請擔任相對人之輔助人，惟除患有慢性精
      神分裂症之乙○○（見本院卷第56頁之診斷證明書）外，
      抗告人均推選丙○○為輔助人或共同輔助人；戊○○現職
      為計乘車司機，而丙○○現職為家管等節，並為相對人之
      最佳利益考量，認由戊○○、丙○○共同擔任相對人之輔
      助人，彼此分工並互為監督，要屬妥適。職是之故，應選
      定相對人之子女戊○○、丁○○為相對人之共同輔助人。
      原法院未詳細審酌上開一切情狀，選定由戊○○一人擔任
      相對人之輔助人，尚非適當。
（五）再查，相對人名下有不動產，領有終身俸，並每月領取半
      俸1萬2000元，依戊○○、抗告人所陳，相對人之存款至
      少30萬元，另戊○○、抗告人有關相對人照顧事宜意見紛
      歧等情，業經認定如上（三）所述。基此，依上二所示規
      定，相對人既有財產，為符合實際需要，以利法院實施監
      督，且抗告人均推舉由丁○○為開列財產清冊之人（見本
      院卷第54頁），而戊○○經本院通知未到院陳述、亦未以
      書狀表示意見，又核無其他不適或不宜之原因，是本院認
      由丁○○會同開具財產清冊，應無不妥，爰指定丁○○為
      會同開具財產清冊之人。原法院就此部分漏未斟酌，並予
      指定，亦非妥適。
（六）綜上，原法院裁定宣告相對人為受輔助宣告人，要屬適當
      ，惟僅選定戊○○為相對人之輔助人，且漏未指定會同開
      具財產清冊之人，則有未洽。抗告人指摘原法院裁定有上
      開不當之處，應屬有據。從而，原法院裁定第2項既非妥
      適，抗告意旨指摘原法院裁定此部分不當，求予廢棄，為
      有理由，爰由本院裁定如主文第2項、第3項所示。
五、據上論結，本件抗告為有理由，爰裁定如主文。
中    華    民    國    99    年    9     月    29    日
                  民事第四庭
                        審判長法  官  李錦美
                              法  官  黃雯惠
                              法  官  鍾任賜
正本係照原本作成。
不得再抗告。
中    華    民    國    99    年    9     月    29    日

                              書記官  吳金來

司法院資訊處製作；財團法人民間司法改革基金會備份。
